【裁判字號】    97,消債更,185
【裁判日期】    971006
【裁判案由】    更生事件
【裁判全文】
臺灣新竹地方法院民事裁定           97年度消債更字第185號
聲  請  人  甲○○
即 債 務人              巷8.
代  理  人  徐豐益律師
上列聲請人聲請更生事件，本院裁定如下：
    主  文
聲請駁回。
聲請程序費用由聲請人負擔。
    理  由
一、按債務人對於金融機構因消費借貸、自用住宅借款、信用卡
    或現金卡契約而負債務，在聲請更生或清算前，應提出債權
    人清冊，以書面向最大債權金融機構請求協商債務清償方案
    並表明共同協商之意旨，消費者債務清理條例第151條第1項
    定有明文。而該條所謂「金融機構」係指「債務人之金融機
    構債權人全體」，即包括有擔保之金融機構債權人及無擔保
    之金融機構債權人而言，否則任一債權金融機構皆可輕易成
    立協商，而其他債權金融機構亦可輕易破壞上開協商結果，
    易致前置協商制度無從發揮其應有之功能。次按，債務人與
    金融機構協商成立者，不得聲請更生或清算，但因不可歸責
    於己之事由，致履行顯有重大困難者，不在此限；本條例施
    行前，債務人依金融主管機關協調成立之中華民國銀行公會
    會員辦理消費金融案件無擔保債務協商機制與金融機構成立
    之協商，準用前項之規定，同條例第151條第5項、第6項分
    別定有明文。又聲請更生或清算不合程式或不備其他要件者
    ，法院應以裁定駁回之，但其情形可以補正者，法院應定期
    間先命補正，復為同條例第8條所明定。
二、經查，本件聲請人主張其有不能清償債務情事，前已提出債
    權人清冊，以書面向最大債權金融機構請求共同協商債務清
    償方案，協商成立，惟因不可歸責於聲請人之事由致履行原
    協商內容顯有重大困難，且其無擔保或無優先權之債務總額
    未逾新臺幣（下同）1,200萬元，復未經法院裁定開始清算
    程序或宣告破產云云，固據其提出債權人清冊及其於95年7
    月依中華民國銀行公會會員辦理消費金融案件無擔保債務協
    商機制與金融機構成立協商之協議書、無擔保債務還款計畫
    各1份為證。然依首揭消費者債務清理條例第151條第1項之
    規定，採協商前置主義，其提案理由說明略謂：「‧‧‧債
    務人對於金融機構因消費借貸、自用住宅借款、信用卡或現
    金卡契約而負債務，其法律關係較單純明確，金融機構並已
    訂有債務協商機制，如能協商成立，債務人或不須依本條例
    聲請更生或清算，可疏減法院負擔，有效分配司法資源。‧
    ‧‧」，乃著眼於上開類型之債務法律關係較為單純之故，
    是債務人之債務如係上開條文所指之消費借貸、自用住宅借
    款、信用卡或現金卡契約類型，無論有無提供擔保，即均有
    該條所定協商前置之適用。本件聲請人前雖曾依金融主管機
    關協調成立之中華民國銀行公會會員辦理消費金融案件無擔
    保債務協商機制與金融機構成立協商，然此乃係就其積欠金
    融機構之「無擔保」債務（即信用卡、現金卡、信用貸款債
    務）與各該「無擔保」債權銀行成立協商，是其中參與協商
    之債權銀行固包含國泰世華商業銀行，但僅係就聲請人積欠
    該行之無擔保債務103,346元協商，有上開協議書及無擔保
    債務還款計畫在卷可按；惟依聲請人所提債權人清冊之記載
    ，聲請人除上開「無擔保」債務外，另有向國泰世華商業銀
    行辦理「有擔保」之自用住宅貸款尚未完全清償，而聲請人
    並未就該等有擔保債務與有擔保債權人國泰世華商業銀行協
    商，此觀上開協議書及無擔保還款計畫書之記載即明。則
    本件聲請人聲請更生，顯未遵循消費者債務清理條例第151
    條第1項之規定與全體金融機構債權人先行債務協商之機制
    ，且上開欠缺又屬無從補正，依上說明，自應駁回其更生之
    聲請。
三、次按，債務人與金融機構協商成立者，不得聲請更生或清算
    ，但因不可歸責於己之事由，致履行顯有重大困難者，不在
    此限；本條例施行前，債務人依金融主管機關協調成立之中
    華民國銀行公會會員辦理消費金融案件無擔保債務協商機制
    與金融機構成立之協商，準用前項之規定，消費者債務清理
    條例第151條第5項、第6項分別定有明文。衡諸債之關係係
    以當事人間之信賴關係為基礎，為社會經濟組織之重要支柱
    ，故當事人於以法律行為追求自己之利益之際，亦應顧及對
    方之利益，並考量債權債務在社會上之作用，本於誠實及信
    用之原則，行使債權及履行債務。是對於已陷入經濟上困境
    之消費者，若任其於惡性循環之債務窘境中自生自滅，將衍
    生嚴重之社會問題，難以維持安定之社會經濟秩序，故為兼
    顧債權人、債務人雙方之利益，對陷於經濟上困境之消費者
    ，乃允其於消費者債務清理條例施行後，得選擇以重建型之
    更生程序或清算型之清算程序清理其債務，藉以妥適調整債
    務人與債權人及其他利害關係人間之權利義務關係，保障債
    權人獲得公平受償，並謀求消費者經濟生活之重建復甦機會
    。惟對於已與金融機構協商成立，或於本條例施行前，已依
    金融主管機關協調成立之中華民國銀行公會會員辦理消費金
    融案件無擔保債務協商機制與金融機構成立協商之債務人，
    若非因不可歸責於己之事由，致履行顯有重大困難，僅係為
    圖謀減免債務，而不為債務之履行，自有違債權契約為誠信
    契約之本旨，故依消費者債務清理條例第151條第6項準用同
    條第5項前段之規定，不得聲請更生或清算，始能避免肇致
    道德危險。次按債務清償方案成立後，應由債務人按其條件
    履行，如因事後發生情事變更，在清償期間收入或收益不如
    預期，致該方案履行困難甚或履行不能，因不可歸責於己，
    始能准許債務人聲請更生或清算，以避免債務人任意毀諾已
    成立之協商，濫用更生或清算之裁判上債務清理程序。從而
    所謂「不可歸責於己之事由」，應係指客觀上聲請人之支出
    增多，或收入、收益減少，非其成立協商時所能預期，諸如
    物價上漲而成本增加、家屬患病等以致支出增加，或因病無
    法工作、僱佣之公司倒閉或裁員、失業、減薪等以致收入減
    少，均屬之。
四、本件聲請人即債務人聲請更生意旨略以：聲請人於消費者債
    務清理條例施行前，曾依照中華民國銀行公會會員辦理消費
    金融案件無擔保債務協商機制與金融機構成立協商，每月應
    給付金融機構債權人新臺幣（下同）25,194元，尚需扶養兩
    名子女，每月收入扣除生活必要支出，剩餘薪資對償還債務
    在聲請人負擔能力之外，且聲請人原任職於台灣日光燈股份
    有限公司，因經營不善倒閉，聲請人收入頓失來源，是聲請
    人無法履行協商條件應可認定屬不可歸責於聲請人等語。
五、經查，本件聲請人前於95年7月與全體無擔保債權銀行協商
    成立，並約定自95年8月起開始分80期按年息3.88%還款，每
    月還款25,194元，嗣還款至97年3月止，於97年5月毀諾未再
    還款，已據債權人銀行函覆，並據提出消費金融案件無擔保
    債務還款計畫書、協議書、繳款明細等影本在卷可稽，堪認
    聲請人於消費者債務清理條例施行前，確曾依照中華民國銀
    行公會會員辦理消費金融案件無擔保債務協商機制與金融機
    構成立協商，每月應給付金融機構債權人25,194元，是依消
    費者債務清理條例第151條第5項但書之規定，聲請人須有不
    可歸責於己之事由，致履行顯有重大困難，始得聲請更生。
六、查本件聲請人主張其需扶養二名子女，每月薪資不夠家庭生
    活開銷，且原任職公司倒閉，收入頓失來源，係因非可歸責
    於己之事由而毀諾云云。經查，聲請人前開主張固據其提出
    協議書暨無擔保債務還款計畫、財產及收入狀況說明書、債
    權人清冊、財團法人金融聯合徵信中心當事人綜合信用報告
    、戶籍謄本、存摺影本、配偶薪資證明、土地及建物登記謄
    本等為憑。惟查：
（一）聲請人於95年8月協商成立時係任職於台灣日光燈股份有
      限公司，95年全年薪資收入（含薪資及其他福利所得）為
      436,280元，約相當於每月薪資36,357元，96年8月起則任
      職於興寶節能科技股份有限公司，96年全年薪資收入（含
      薪資及其他福利所得）為426,033元，約相當於每月薪資
      35,502元，有財產所得調件明細表附卷可稽，聲請人97年
      上半年之月平均薪資收入則約為33,745元，有聲請人提出
      之薪資帳戶存摺影本可稽，其薪資收入並無何大幅變動。
      而聲請人於97年5月經最大無擔保債權銀行判定毀諾，其
      當時之薪資收入狀況與協商成立當時相差無幾，難認有何
      收入變更致無法履行協商條件之情事。又聲請人於95年7
      月與全體無擔保債權銀行協商成立，每月須清償25,194元
      ，亦有聲請人提出之協議書影本在卷可按，是以其每月收
      入扣除每月協商應清償金額，每月尚有約9,000元以供聲
      請人及其家人生活。再查，聲請人之配偶乙○○，係任職
      於友達光電股份有限公司，96年之全年薪資收入（含薪資
      及其他福利所得）為57,179元，平均每月薪資約47,649元
      ，有財產所得調件明細表可憑，其所得可支應聲請人及其
      家人之基本生活費用，是聲請人每月收入加以其配偶每月
      收入，扣除每月協商應清償金額，尚有約56,000元可供支
      用，自足供聲請人及其家人基本生活所需。聲請人主張以
      台灣地區家庭平均每人月消費支出15,555元之百分之60計
      算個人生活必要支出，即以每人每月必要生活支出9,333
      元為計算基準，聲請人與配偶、子女共同生活，則其等4
      人每月最低生活費為37,332元（即9,333元×4人＝37,332
      元），以聲請人及其配偶乙○○之收入扣除履行協商債務
      後之餘額約56,000元，顯已足敷支付聲請人維持其本人及
      家人每月最低基本生活費用，且尚有餘額。
（二）再者，聲請人於95年8月與全體無擔保債權人銀行成立協
      商後，已依協商還款至97年3月，期間長達一年餘，聲請
      人嗣雖毀諾，然其收入狀況與協商成立當時並無何大幅變
      動，自無何不可歸責於己之事由，業如前述；聲請人雖主
      張其原任職之台灣日光燈股份有限公司倒閉，致其頓失收
      入來源云云，惟查，聲請人於96年6月自台灣日光燈股份
      有限公司去職後，旋即於96年8月任職於興寶節能科技股
      份有限公司，有勞保局被保險人投保資料查詢表在卷可參
      ，且聲請人於自台灣日光燈股份有限公司去職至任職興寶
      節能科技股份有限公司之96年6月至8月之過渡期間，仍依
      協商條件持續繳款，並無不能繳款之情形，且聲請人係於
      97 年5月始毀諾，斯時聲請人已從事新工作半年餘，自難
      認聲請人之工作變更對其履行債務協商條件有何影響。此
      外，聲請人另主張其需繳納房屋貸款一節，因該房貸繳款
      係於協商成立前之93年間即已發生之事由，且在聲請人工
      作變動之期間，除清償協商債務外，仍可依約繳納房貸債
      務，是聲請人毀諾之事由自亦難認與房貸之支出有關。再
      者，聲請人於97年3月繳款後即毀諾未再繳納協商款，而
      97 年4月迄97年8月止，聲請人之薪資收入合計為163,127
      元，且於97年5月9日有自產業工會匯入高達113,498元之
      款項，總計此段期間總收入約為276,625元，然聲請人隨
      即於97年5月9日領取60,000元，97年5月11日領取20,000
      元，且於97年5月薪資入帳後，仍持續於97年5月14日、5
      月15日、5月17日密集提領計62,000元，97年6月至8月，
      均係薪資入帳後即一次提領30,000元之數額，非僅與聲請
      人以往之提領數額習慣不同，且迄至97年8月30日止，其
      薪資帳戶餘額竟為零元，顯示聲請人不無刻意毀諾並隱匿
      財產避免被強制執行之嫌。是在聲請人薪資收入並未明顯
      變動，又有配偶之收入可資協助之情形下，尚難認有何不
      可歸責於己致履行有重大困難之情事。
（三）此外，姑不論聲請人與金融機構成立之協商是否債權人就
      協商之債權全然未為讓步，或達成之協商條件僅對債權人
      有利，而未能減低聲請人清償債務之沉重負擔，惟此均非
      所謂之「因不可歸責於己之事由，致履行有重大困難」，
      況聲請人嗣與金融機構成立之協商方案係分80期按年息
      3.88%還款，每月還款25,194元，顯然金融機構並非全然
      未為讓步，且應已衡量聲請人之清償能力，減低聲請人清
      償債務之負擔，並非全然僅對債權人有利，亦足認聲請人
      就協商條件應已考慮自身履行能力而成立協商者，並非聲
      請人主張之於協商成立時即無履行能力。據此，聲請人主
      張前與金融機構成立協商後毀諾係「因不可歸責之事由，
      致履行顯有重大困難」云云，尚不足採。
七、綜上，本件聲請人前經協商時，其收入情況與本件聲請時未
    有大幅變動，仍有履行清償之能力，俱如前述，既無情事變
    更，且無重大履行困難之處。又聲請人既有固定收入之履行
    能力，縱有履行不便，亦得經由個別債權銀行協商程序或向
    最大債權銀行聲請進行「個別協商一致性方案」之協商程序
    以求適當履債。準此，堪認聲請人尚乏不可歸責於己致履行
    顯有重大困難之情形可言。是以，聲請人既未補正其究有何
    不能歸責之事由，致履行協商顯有重大困難，是聲請准予更
    生，於法即有未合，其聲請應予駁回。
八、爰依消費者債務清理條例第8條、第46條、第151條第1項、
    第5項但書，裁定如主文。
中    華    民    國    97    年    10    月    6     日
              民事第一庭    法      官  林南薰
上為正本係照原本作成。
如不服本裁定，應於裁定送達後10日內，以書狀向本院提出抗告
，並繳納抗告費新臺幣壹仟元。
中    華    民    國    97    年    10    月     6    日
                            書  記  官  楊書棼


司法院資訊處製作；財團法人民間司法改革基金會備份。
